最高法院民事判決　　　　　　　　　　　　　　　八十八年度台上字第二八八○號
　　上　訴　人　甲○○
　　訴訟代理人　葉忠雄律師
　　被 上訴 人　乙○○
右當事人間債務人異議之訴事件，上訴人對於中華民國八十七年十月二十九日台灣高
等法院花蓮分院第二審判決（八十七年度上字第六六號），提起上訴，本院判決如左
：
    主  文
原判決廢棄，發回台灣高等法院花蓮分院。
    理  由
原審以：被上訴人就其主張：伊所有坐落花蓮市○○段五七四之六六地號土地及其上
建物建號一六四九門牌花蓮市○○路五○七巷三○號三層樓房暨增建部分，於民國八
十一年四月間設定新台幣（下同）二百萬元抵押權予上訴人，上訴人於八十三年間聲
請法院裁定准許拍賣抵押物，並聲請台灣花蓮地方法院（下稱花蓮地院）以八十三年
度民執禮字第一五七三號強制執行事件對伊實施強制執行，查封系爭房地，迄未執行
終結之事實，已據提出土地、建物登記簿謄本為證，並有上開強制執行事件案卷可稽
，自屬真實。被上訴人另案訴請塗銷系爭抵押權登記，雖經原審以八十四年度上字第
九○號判決被上訴人敗訴確定，惟該判決理由係謂：系爭抵押權係被上訴人為分擔兩
造間合夥虧損之擔保而設定予上訴人，於被上訴人證明無須分擔合夥虧損即確認上訴
人以系爭抵押權擔保之債權不存在前，上訴人受擔保之權益仍然存在，被上訴人不得
請求塗銷系爭抵押權之設定登記等語。足徵被上訴人主張系爭抵押權並非伊向上訴人
借款之擔保，尚非無據。上訴人辯稱：被上訴人向伊借款二百萬元，伊交付現金一百
五十萬元及另紙以花蓮市第二信用合作社玉里分社為付款人、票號三三六五○五號、
金額五十萬元之支票予被上訴人，被上訴人設定系爭抵押權予伊為擔保云云，為被上
訴人所否認。證人李燦偉證稱：伊於某日下午見到上訴人交款予被上訴人云云，與上
訴人所稱係於上午交款等語不符，且上訴人於上開另案已陳明：伊交付一百五十萬元
予被上訴人時，並無任何人在場目睹等語，足徵該證人之證言與事實不符，不足採信
。證人即辦理系爭抵押權設定登記之代書黃盛林雖證稱：兩造有談及支付利息之事等
語，惟該證人並未目睹上訴人交付借款二百萬元予被上訴人，不能證明是否因借款而
約定利息。又支票係無因證券，上訴人交付上開支票予被上訴人，不足以證明兩造間
有借貸關係存在，且上開支票係因兩造合夥向訴外人張混評購買房屋，交付予張混評
，因未依約支付價金，而遭張混評沒收，業經證人張混評、郭月雪、盧玫蓉證述綦詳
。上訴人既不能證明其有交付系爭借款予被上訴人，其上開抗辯自非可採。按八十五
年十月九日修正公布之強制執行法第十四條第二項規定：執行名義無確定判決同一之
效力者，於執行名義成立前，如有債權不成立或消滅或妨礙債權人請求之事由發生，
債務人亦得於強制執行程序終結前提起異議之訴。上訴人對於被上訴人之系爭借款債
權既不存在，被上訴人請求確認上訴人就系爭抵押權所擔保之債權不存在，及請求撤
銷系爭強制執行程序，洵屬正當，應予准許。爰維持第一審所為上訴人敗訴之判決，
駁回其上訴。
查被上訴人係主張：伊設定系爭抵押權予上訴人係為供兩造合夥虧損之擔保，兩造間
並無借貸關係存在，因上訴人於上開另案抗辯對伊有借款債權二百萬元存在，以系爭
抵押權為擔保云云，伊之權利有受侵害之危險等情，請求確認兩造間二百萬元借款債
權不存在；並以合夥未經清算，系爭抵押權所擔保之債權是否發生尚未確定，上訴人
不得行使系爭抵押權聲請拍賣抵押物為由，提起債務人異議之訴，請求撤銷系爭強制
執行程序（見第一審卷六七、九六頁）。似未主張：系爭抵押權係擔保上訴人之二百
萬元借款債權，並以該借款債權不存在為由，請求確認系爭抵押權所擔保之債權不存
在及提起債務人異議之訴。果爾，則第一審判決確認上訴人就系爭抵押權所擔保之債
權不存在，就當事人未聲明之事項而為判決，即有未合。次查被上訴人主張伊設定系
爭抵押權予上訴人，係為供兩造合夥虧損之擔保。原審就兩造合夥有無虧損未予調查
審認，遽以系爭抵押權所擔保之債權不存在為由，撤銷系爭強制執行程序，亦難謂合
。上訴論旨，指摘原判決不當，求予廢棄，非無理由。
據上論結，本件上訴為有理由。依民事訴訟法第四百七十七條第一項、第四百七十八
條第一項，判決如主文。
中      華      民      國    八十八    年     十一     月     十八     日
                              最高法院民事第四庭
                                  審判長法官  林  奇  福
                                        法官  許  朝  雄
                                        法官  陳  國  禎
                                        法官  李  彥  文
                                        法官  陳  重  瑜
      右正本證明與原本無異
                                              書  記  官
中      華      民      國    八十八    年     十二     月      一      日
